最高法院民事判決　　　　　　九十六年度台上字第二七一○號
上　訴　人　嘉興發工程有限公司
法定代理人　甲○○
訴訟代理人　李建賢律師
上　訴　人　正勝工程股份有限公司
法定代理人　乙○○
訴訟代理人　鄭文玲律師
　　　　　　王有民律師
上列當事人間請求給付工程款事件，兩造對於中華民國九十五年
十二月五日台灣高等法院第二審判決（九十五年度建上字第三八
號），各自提起上訴，本院判決如下：
    主  文
原判決關於駁回上訴人嘉興發工程有限公司其餘上訴及命上訴人
正勝工程股份有限公司給付防煙垂壁工程損害金新台幣三百四十
一萬五千四百九十六元本息暨該訴訟費用部分廢棄，發回台灣高
等法院。
上訴人正勝工程股份有限公司其他上訴駁回。
第三審訴訟費用，關於駁回上訴部分由上訴人正勝工程股份有限
公司負擔。
    理  由
本件上訴人嘉興發工程有限公司（下稱嘉興發公司）主張：兩造
於民國八十八年八月十日簽訂合約，由伊承攬對造上訴人正勝工
程股份有限公司（下稱正勝公司）坐落台北市○○路八一號大世
界大樓新建工程之泥作工程（下稱系爭泥作工程）；復於九十一
年五月間承受信德工程股份有限公司（下稱信德公司）向正勝公
司承攬上開大世界大樓新建工程之裝修工程（下稱系爭裝修工程
，與系爭泥作工程合稱系爭工程）合約，均採總價承攬。系爭工
程業已完工驗收並取得使用執照，依約正勝公司應給付伊系爭裝
修工程款中之可動式防煙垂壁工程（下稱系爭防煙垂壁工程）款
新台幣（下同）六百五十二萬六千二百七十一元、系爭工程追加
減工程（再協調）款二十七元、管理費六十六萬五千七百七十五
元、稅金十八萬五千二百七十五元，計七百三十七萬七千三百四
十八元尚未給付。系爭防煙垂壁工程款部分因正勝公司重複發包
工程而無須施工，參以系爭工程為總價承攬之性質，顯已變更契
約同一性，並影響伊之承攬權，故正勝公司應依約給付工程款。
另正勝公司片面取消該工作，依民法第五百十一條規定，亦應賠
償伊因終止所生損害即系爭防煙垂壁工程款。爰依民法第四百九
十一條及債務不履行等規定，求為命正勝公司給付伊七百三十七
萬七千三百四十八元及法定遲延利息之判決（原審將第一審所為
嘉興發公司敗訴之判決，一部廢棄，改判命正勝公司給付追加工
程款二十七元、稅金十六萬零八百五十二元、系爭防煙垂壁工程
所失利益三百四十一萬五千四百九十六元，計三百五十七萬六千
三百七十五元本息；一部維持，駁回嘉興發公司其他上訴。兩造
分別就第二審對其不利部分之判決聲明不服，提起第三審上訴。
關於嘉興發公司其餘請求之系爭泥作工程保留款三百九十一萬零
五百七十四元、系爭裝修工程保留款五百三十四萬一千四百二十
四元、追加工程款三百九十三萬一千五百二十六元，計一千三百
十八萬三千五百二十四元本息部分，經第一審為正勝公司敗訴之
判決，未據其聲明不服，已告確定，不另贅述）。
正勝公司則以：依系爭工程合約第八條約定，伊對系爭工程有隨
時變更或增減工程之權，嘉興發公司不得異議。又系爭工程因配
合業主而變更設計，致工程項目及數量有所增減，自應依系爭工
程合約約定實作實算，方符合約精神。嘉興發公司既主張係工程
變更、追加減，並以實作部分請求增加工程款，又主張總價承攬
條款，請求未施工之系爭防煙垂壁工程款，顯無理由等語，資為
抗辯。
原審以：兩造於八十八年八月十日簽訂系爭泥作工程，依系爭泥
作工程合約第四條約定為總價承攬，責任施工；其總價承攬約定
為合約所示之數量及單價，係包括完成全部成品所需之圖面、材
料採購、工廠加工、五金配件，安裝材料工資、雜費及嘉興發公
司盈餘在內，已由嘉興發公司核算自行填報，並經現場勘查，排
除可能之困擾因素。日後除非因業主或建築師辦理變更設計外，
嘉興發公司不得要求辦理實作數量追加，一經簽約即為定案；其
工程總價計六千一百九十五萬元整（含加值營業稅百分之五）。
第八條工程變更則約定正勝公司對於本工程有隨時變更及增減工
程之權，嘉興發公司不得異議，對於增減數量，雙方參照合約所
訂單價計算增減之；如有新增工程項目時，嘉興發公司須詳實計
列新增工程項目單價及分析表經正勝公司核定，以書面換文後生
效，由雙方實際勘驗後，參照本合約所訂單價計價補償之。嗣兩
造於八十九年二月二十九日、九十一年五月二十七日，分別簽訂
第一、二次變更追加減合約，變更追加帳金額分別為三百二十二
萬六千二百三十元、一百萬元。嘉興發公司於九十一年五月間受
讓信德公司與正勝公司間之系爭裝修工程。系爭裝修工程合約除
工程總價計九千五百五十五萬元整（含加值營業稅百分之五）外
，其餘關於總價承攬，責任施工及工程變更之約定，均與系爭泥
作工程相同。系爭工程業已全部竣工，業主豐園建設股份有限公
司（下稱豐園公司）並於九十二年十一月十五日正式完成驗收。
兩造於九十二年三月二十五日就系爭泥作工程及系爭裝修工程開
議價會議，並達成協議，正勝公司並於同年月三十一日以函對嘉
興發公司說明有關系爭泥作工程、系爭裝修工程追加減帳案之會
議紀錄，另說明尚未確認追加減項目部分，請嘉興發公司向工地
進行協調確認後，擇期再議。系爭防煙垂壁工程屬系爭裝修工程
原設計項目之一，嘉興發公司依正勝公司指示，並未進行施作。
兩造就系爭泥作工程、系爭裝修工程有關變更追加減工程之項目
已無爭議，其中已確認之追加減工程項目金額計算結果為八十九
萬一千八百二十二元等情，為兩造所不爭。茲嘉興發公司主張：
正勝公司尚有系爭防煙垂壁工程款六百五十二萬六千二百七十一
元及系爭工程追加減工程（再協調）款二十七元、管理費六十六
萬五千七百七十五元、稅金十八萬五千二百七十五元，計七百三
十七萬七千三百四十八元未付云云，正勝公司則否認之，並以前
詞置辯。經查系爭工程合約第4條雖約定總價承攬，惟參酌第8條
約定，於系爭工程發生變更及增、減時，對於增、減數量，兩造
應參照系爭合約所訂單價計算增減，即兼採實作實算之計價方式
。嘉興發公司依正勝公司指示，而未施作原設計之系爭防煙垂壁
工程；觀兩造於八十九年二月二十九日、九十一年五月二十七日
，分別簽訂第一、二次變更追加減合約等情，可見兩造原約定之
工作內容，已有變更。嘉興發公司因正勝公司指示而未施作系爭
防煙垂壁工程，亦屬系爭工程合約之變更，當屬系爭合約第八條
所指工程變更範圍。則正勝公司辯稱：系爭合約總價承攬之意義
，旨在限制嘉興發公司不得任意追加工程款，而非限制正勝公司
變更、增減工程之權云云，應可採信。次查系爭工程之追加部分
，應適用系爭工程合約第八條之相關約定計算工程款；系爭防煙
垂壁工程因正勝公司指示而未施作，同屬系爭工程之變更，然無
從重新計算工程款，而系爭工程合約第四條第一項關於總價承攬
之定義，並無正勝公司指示未施作工程，仍應依合約給付工程款
之意旨。嘉興發公司既主張追加施作部分，應依合約第八條約定
計算追加工程款及工程保留款，又主張依合約第四條約定之總價
承攬，未施作之工程仍得依合約原定數量、單價請求工程款云云
，自無可取。另嘉興發公司提出之九十二年三月三十一日正勝公
司函及其附件即九十二年三月二十五日議價會議記錄（下稱議價
記錄），業將系爭防煙垂壁工程列入追加減帳案，且屬尚未確認
待協調部分，益徵嘉興發公司未施作系爭防煙垂壁工程，係正勝
公司依約指示所致，屬於系爭工程變更，應適用實作實算之約定
。嘉興發公司因正勝公司有權指示致未施作，與可歸責於正勝公
司事由致嘉興發公司給付不能之情事有別，惟非謂嘉興發公司因
此即不得為任何請求。正勝公司因業主變更設計追減施作系爭防
煙垂壁工程，即將此情事通知嘉興發公司，嘉興發公司亦未施作
；則依系爭工程合約第八條第一項後段所示，就工程款兩造仍應
參照系爭工程合約所訂單價增減之。正勝公司以嘉興發公司未施
作系爭防煙垂壁工程為由，認為不得請求工程款，亦不足採。又
業主豐園公司與正勝公司間之契約，與系爭工程合約無關，且正
勝公司依約取消系爭防煙垂壁工程之施作，與系爭工程合約第八
條第三項約定亦無涉，系爭防煙垂壁工程取消施作，與系爭工程
第一、二次變更追加減合約並不相同。鑑定人台灣省土木技師公
會九十四年十一月二日（94）省土技字第五七五八號追加鑑定報
告書所為關於系爭防煙垂壁工程之鑑定意見，其重點在於雙方未
於工程變更時完成變更設計手續（變更內容及金額確認），及以
書面換文後生效，而正勝公司於完工後辦理結算減帳，因而產生
爭議等語，僅未將系爭工程合約第八條剖析明確而已。又系爭裝
修工程總價達九千五百五十五萬元，關於系爭防煙垂壁工程款為
六百五十二萬六千二百七十一元，不及系爭裝修工程總價七％，
正勝公司以系爭合約第八條第一項約定之工程變更指示權，取消
系爭防煙垂壁工程之施作，難認有何逾越工程變更指示權或違反
誠信原則。兩造未就取消系爭防煙垂壁工程，究應減少若干報酬
達成共識，要與正勝公司取消系爭防煙垂壁工程指示之有效無關
，更不得藉此即認正勝公司應給付原約定之全部報酬予嘉興發公
司，堪以認定。系爭防煙垂壁工程既經取消施作，即應以合約價
目單所載單價為基準，而為增減之計算；惟此所謂系爭工程合約
所訂單價，當係指系爭合約價目單所列之單價，要與嘉興發公司
投標單價無涉。至嘉興發公司指正勝公司片面刪除扣減，將造成
伊二百四十七萬二千九百四十六元工程款損失，若正勝公司得為
扣減，應以投標單價所載扣除云云。然此主張，與系爭合約第八
條第一項後段文義相悖；且正勝公司扣減之數額，雖以系爭合約
價目單為增減計算基準，但其得扣減之數額，依約應由兩造協議
增減；然兩造並未協議，如以嘉興發公司所受之損害考量而為增
減，應可去除不公平。按工作未完成前，定作人得隨時終止契約
，但應賠償承攬人因契約終止而生之損害，民法第五百十一條定
有明文。終止契約乃使現存繼續的契約關係，向將來消滅之行為
，故終止契約，僅使契約自終止時起，嗣後失其效力，與解除契
約係溯及訂約時失其效力之情形不同。承攬人之給付內容為可分
時，已完成部分於定作人及承攬人均有利益者，定作人對於完成
部分，則應無終止契約而主張承攬關係溯及的不存在之餘地。本
件系爭工程合約進行中，正勝公司取消系爭防煙垂壁工程之施作
，要與終止系爭工程合約之未完成部分之情形相符。兩造關於取
消系爭防煙垂壁工程施作之權利義務，未有約定或協議，自應適
用民法第五百十一條規定。嘉興發公司主張其將系爭防煙垂壁工
程轉包威隆工程有限公司（下稱威隆公司），而威隆公司之承包
價格為二百八十萬元，有工程合約書影本可稽。系爭工程合約關
於系爭防煙垂壁工程價目單之單價，係六百二十一萬五千四百九
十六元，則正勝公司終止系爭防煙垂壁工程，嘉興發公司所失利
益為三百四十一萬五千四百九十六元。乃系爭防煙垂壁工程經取
消施作，兩造應以系爭工程合約價目單所載單價為基準，而為增
減之計算，蓋既以系爭工程合約價目單所載單價，刪減嘉興發公
司請求之系爭防煙垂壁工程款，則計算嘉興發公司之損害時，當
應以系爭工程合約價目單所載單價為計算，始符公平原則。嘉興
發公司主張：因系爭防煙垂壁工程取消施作，致遭威隆公司求償
之事實，並未舉證證明。而嘉興發公司與威隆公司間工程合約，
並未敘及系爭防煙垂壁工程若經取消，威隆公司得按比例沒收工
程預付款，嘉興發公司空言主張受有其預付款比例一百二十三萬
六千三百六十三元之損害云云，不能採信。則嘉興發公司依系爭
工程合約之總價承攬約定，請求系爭防煙垂壁工程款，固非可採
；惟嘉興發公司請求正勝公司賠償其受所失利益三百四十一萬五
四百九十六元之損害，依民法第五百十一條規定，並無不合，應
予准許。其次嘉興發公司主張：第一次變更追加工程合約，係兩
造就地下室連續壁腹壁水泥空心磚工程追加所為之約定，合約總
價當然包括該工程之單價、數量、使用材料人員、機具、管理費
用等費用，經雙方協議後再簽立之追加合約，故其合約追加明細
表僅就雙方協議確認之金額為記載，此為一般工程業界所習見。
且工程管理費，依工程估價慣例，屬間接利潤之一部。況正勝公
司就系爭工程之變更追加，亦向豐園公司請求管理費，故伊就系
爭工程之變更追加工程款部分，亦得請求給付管理費云云。惟為
正勝公司所否認，原應由嘉興發公司負舉證之責。然查系爭工程
之合約價目單，未特別載明管理費之項目，系爭工程合約第四條
第一項約定，系爭工程為總價承攬，包括各項費用及嘉興發公司
之盈餘在內；系爭合約第八條第三項並約定關於新增工程項目之
工程款增減價款方式等情以觀，所謂管理費請求云云，並無依據
。管理費如為嘉興發公司所稱之間接利潤，則依系爭工程合約第
四條第一項總價承攬之定義，自不得再向正勝公司請求。末查一
般營造界之慣例，於營造商向業主承包整體工程時，均於合約內
另立管理費用，乃因營造商必須負責各種行政管理費用。例如，
向縣市政府申報開工、勘驗、呈報峻工及分包商之介面負擔等費
用。然分包商無須負擔上述費用，故將其費用及利潤隱含於各項
價目表中各項單價內，而不另立管理費用項目。嘉興發公司係正
勝公司之下包即分包商，無上開慣例之適用。至正勝公司向豐園
公司請求管理費，要與兩造間之契約無涉，嘉興發公司不能以之
為其請求管理費之依據。兩造既以總價承攬約定承攬報酬，嗣後
所為之追加工程，即就系爭泥作工程所為之第一次、第二次變更
追加工程，合約內亦皆未另就管理費單獨列帳，有上開工程合約
變更追加帳明細表二份附卷足參。準此以觀，嘉興發公司另請求
工程款以外八％之管理費，為無理由。第一審准許再協調部分追
加減工程款即原判決附件壹項次二第十二所示之六十九萬七千二
百七十四元，誤載為六十九萬七千二百四十七元，此部分漏算二
十七元，嘉興發公司請求該漏算之二十七元，於法自無不合；而
其加計總額應為三百二十一萬七千零五十五元，是則嘉興發公司
得請求之稅金額為十六萬零八百五十二元。正勝公司亦表示其稅
金部分如有漏算，就應再為給付，伊無意見云云。關於再協調部
分追加減工程款，既未加計稅金（按第一審判決駁回嘉興發公司
稅金之請求，惟未於理由項下說明其理由），從而嘉興發公司請
求該部分之稅金，應予准許。因而將第一審所為嘉興發公司敗訴
部分之判決，一部廢棄，改判命正勝公司再給付嘉興發公司三百
五十七萬六千三百七十五元本息；一部維持，駁回嘉興發公司其
他上訴。
廢棄發回部分：
(一)關於系爭防煙垂壁工程款六百五十二萬六千二百七十一元部分
：
按承攬契約之終止，係使承攬契約自終止之時起，嗣後歸於消滅
；而承攬契約當事人約定減作工程項目，係承攬契約內容之變更
，契約仍屬有效存在，二者不同。查原審先謂，系爭防煙垂壁工
程為系爭裝修工程原設計項目之一，嘉興發公司取消施作，係因
正勝公司之工程變更指示權所為指示，屬系爭工程合約之變更，
當屬系爭合約第八條所指工程變更範圍，應以合約價目單所載單
價為基準，而為增減之計算；繼謂，本件系爭工程合約進行中，
正勝公司取消系爭防煙垂壁工程之施作，要與終止系爭工程合約
之未完成部分之情形相符，兩造關於取消系爭防煙垂壁工程施作
之權利義務，未有約定或協議，自應適用民法第五百十一條規定
。將兩者混為一談，就正勝公司指示嘉興發公司取消系爭防煙垂
壁工程施作，究屬工程變更，抑或終止合約，先後所為論斷不一
，已難謂無理由矛盾之違法。其次，依嘉興發公司主張並提出之
其與威隆公司間之天花板及防煙垂壁製作按裝工程合約書，其第
七條亦約定嘉興發公司對於該工程有隨時變更及增減之權，威隆
公司不得異議。對於增減數量，雙方參照合約所定單價計算增減
之（見二審卷第一○○頁），與系爭裝修工程合約第八條約定內
容似屬一致。則正勝公司取消系爭防煙垂壁工程施作時，嘉興發
公司勢必對威隆公司取消該工程之施作，似乎為其所預見，既認
正勝公司有權得以指示取消，且其與威隆公司為同樣約定，則可
否以其轉包價差，作為其損害計算之憑據？不無研求之餘地。原
審未詳為調查審認，就系爭防煙垂壁工程款部分，以上開理由為
兩造各一部勝訴、一部敗訴之判決，自屬可議。關此部分兩造各
就其不利部分指摘為不當，聲明廢棄，均為有理由。
(二)關於追加減工程款之管理費六十六萬五千七百七十五元及稅金
二萬四千四百二十三元部分：
查原審否准嘉興發公司關於管理費六十六萬五千七百七十五元之
請求，係以一般營造界之慣例，於營造商向業主承包整體工程時
，於合約內另立管理費用，乃因營造商必須負責各種行政管理費
用，然分包商無須負擔上述費用，故將其費用及利潤隱含於各項
價目表中各項單價內，而不另立管理費用項目。嘉興發公司係正
勝公司之下包即分包商，應非有上開慣例之適用為其論據。惟查
兩造已確認之追加減工程項目金額計算結果為八十九萬一千八百
二十二元如原判決附件貳所示，乃原審確定之事實，復有正勝公
司函及議價會議紀錄可資憑按（見一審(一)卷第一四八、一五二頁
）。果爾，既經兩造協調確認追加減工程有該管理費存在，則原
審所謂嘉興發公司係分包商上開一般慣例，自屬矛盾。其次，第
一審命正勝公司給付原判決附件貳所示除其中管理費十七萬七千
三百二十四元外之七十一萬四千四百九十八元，包括稅金四萬二
千四百六十八元在內（第一審判命正勝公司給付，未據其聲明不
服），而該稅金係以包括管理費十七萬七千三百二十四元在內之
總計工程款五％計算而得，亦見兩造已確認追加減工程進行協調
時，似已承認該管理費存在，正勝公司並以之為計算稅金之基準
。原審就此卷存證據，未詳予調查勾稽，徒以上開理由，就嘉興
發公司請求追加減工程管理費六十六萬五千七百七十五元（包括
再協調部分四十八萬八千四百五十一元、已確認部分十七萬七千
三百二十四元）及再協調部分管理費之稅金二萬四千四百二十三
元本息部分，為嘉興發公司不利之論斷，殊有未合。嘉興發公司
上訴論旨，指摘原判決此部分為不當，聲明廢棄，非無理由。
上訴駁回部分：
原審以上開理由命正勝公司給付嘉興發公司如原判決附件壹所示
再協調部分追加減工程款項次二工程款二十七元及稅金十六萬
零八百五十二元，經核並無不當。正勝公司上訴論旨，指摘此部
分原判決為不當，聲明廢棄，非有理由。
據上論結，本件嘉興發公司上訴為有理由；正勝公司上訴一部為
有理由，一部為無理由。依民事訴訟法第四百七十七條第一項、
第四百七十八條第二項、第四百八十一條、第四百四十九條第一
項、第七十八條，判決如主文。
中　　華　　民　　國　九十六　年　 十二 　月　　六　　日
                      最高法院民事第四庭
                          審判長法官  許　朝　雄
                                法官  陳　淑　敏
                                法官  鄭　玉　山
                                法官  吳　麗　女
                                法官  劉　福　聲
      本件正本證明與原本無異
                                      書  記  官
中　　華　　民　　國　九十六　年　 十二 　月   十九   日
                                                  Ａ
